臺灣臺北地方法院民事判決　　　　　　92年度簡上字第285號
上　訴　人　丙○○
被上 訴 人　中國國際商業銀行股份有限公司
法定代理人　乙○○
訴訟代理人　甲○○
上列當事人間債務人異議之訴事件，上訴人對於民國九十二年二
月二十七日本院台北簡易庭九十一年度北簡字第二一七二五號第
一審判決提起上訴，本院於九十四年五月四日言詞辯論終結，判
決如下：
    主    　文
上訴駁回。
第二審訴訟費用由上訴人負擔。
    事實及理由
甲、程序方面：
    上訴人原起訴請求撤銷本院91年度執字第28679號強制執行
    事件程序，及請求被上訴人加計利息返還所取得之款項，並
    確認原告對訴外人趙悅儷、張榕庭（原名張中德）已無連帶
    保證責任。上訴人於民國92年3月19日提起上訴後，上開強
    制執行程序嗣已終結，上訴人多次為訴之變更（參見本院卷
    第10至11頁、第25頁、第43至44頁、第85至86頁、第99至10
    0頁、第224頁、260頁），最後變更為請求確認上訴人就趙
    悅儷對被上訴人所負借款債務之連帶保證債務自88年4月22
    日起已不存在，及依不當得利之法律關係請求被上訴人給付
    上訴人新台幣（下同）294,807元，並其中278,777元自91年
    10月16日起、其中8,438元自91年11月5日起，均至清償日止
    ，按年息百分之五計算之利息（見本院卷第290頁），為民
    事訴訟法第446條第1項、第255條第1項第3款、第4款所許，
    應予准許，合先敘明。
乙、實體方面：
一、上訴人起訴主張：上訴人與趙悅儷、張榕庭於86年10月7日
    互為保證人、共同簽發本票3紙向被上訴人借款，趙悅儷於
    87 年12月間自美商美國安泰人壽保險股份有限公司（下稱
    安泰公司）離職，88年4月間趙悅儷信用貶落未按期還款，
    被上訴人因趙悅儷離職、未按期還款而有行使借款契約第8
    條加速條款之權，故趙悅儷之借貸契約已提前到期，被上訴
    人當時應即向上訴人或趙悅儷或張榕庭請求履行契約，但被
    上訴人並非如此，反而同意趙悅儷延期清償，依民法第755
    條規定，上訴人之連帶保證責任已免除。上訴人乃向被上訴
    人表示其片面同意趙悅儷延期償還，上訴人不願為趙悅儷再
    背負保證責任，上訴人意識到主債務人或將無力清償才會推
    辭保證責任之再繼續，但被上訴人之經辦人員張晴惠、吳志
    成傳達不實、欺騙上訴人須完成前次程序後才能抽換保證人
    ，脅迫上訴人，使上訴人誤以為只要在同意書上蓋章，並催
    促趙悅儷增加連帶保證人，且上訴人本身之借款債務提早清
    償完畢，即可免除保證責任，使上訴人陷於錯誤而於88年5
    月12 日在同意書上蓋章，依民法第88條、第89條之規定得
    撤銷，且依同法第73條、74條之規定為無效。訴外人趙國欽
    既於88 年4月22日至被上訴人處簽訂連帶保證書，故上訴人
    對趙悅儷借款債務之連帶保証責任已於88年4月22日由趙國
    欽替換為新的連帶保證人，上訴人之連帶保證債務於88年4
    月22日已免除、不存在。且上訴人、趙悅儷、張榕庭於86年
    10月7日共同簽發上開本票時，除上訴人本身面額80萬元之
    本票外，其餘2張本票上並無押上發票日，係被上訴人事後
    填寫，為無效票據。因上訴人之連帶保証債務已於88年4月
    22 日不存在，且系爭本票為無效票據，故被上訴人查封上
    訴人之財產等為自始惡意之不當得利，被上訴人依民法第
    179條之規定，應對上訴人負返還義務及損害賠償責任。爰
    訴請確認上訴人就趙悅儷對被上訴人所負借款債務之連帶保
    證債務於88年4月22日已不存在，並依不當得利之法律關係
    ，請求被上訴人應將強制執行程序中自上訴人處受償之金額
    276,963元、上訴人因強制執行額外支付之手續費1,814元（
    含台大郵局、北區郵局、合作金庫向上訴人收取之存款部分
    手續費各100元、100元、30元，及嘉義合庫銀行扣除之股票
    手續費1, 584元），合計278,777元自被上訴人聲請強制執
    行之日即91年10月16日起加計利息，及股票被拍賣之損害
    8,438元（含股票購入成本66,525元與拍賣價65,031元之差
    額1,494元，及以股票扣押期間最高價3日平均價71,975元與
    實際拍賣價35,031元之差額6,944元）自股票拍賣之日期即
    91年11月5日起加計利息，暨上訴人之薪資等因移轉命令至
    撤銷期間所失利益7,592元，總計294,807元及利息退還上訴
    人等語。並聲明：(一)原判決廢棄。(二)確認上訴人就趙悅儷對
    被上訴人所負借款債務之連帶保證債務自88年4月22日起已
    不存在。(三)被上訴人應給付上訴人294,807元，及其中278,7
    77元自91年10月16日起，及其中8,438元自91年11月5日起，
    均至清償日止，按年息百分之五計算之利息。
二、被上訴人則以：趙悅儷於86年10月6日邀同上訴人及張榕庭
    為連帶保證人，向被上訴人借款50萬元，並簽發3人為共同
    發票人面額50萬元之本票1紙交被上訴人收執。嗣因趙悅儷
    自安泰公司離職，上訴人為確保債權無虞，要求趙悅儷增提
    另1位連帶保證人，趙悅儷於88年4月22日徵得被上訴人同意
    增提其弟趙國欽為第三位連帶保證人，張榕庭及上訴人並簽
    署同意書重申連帶保證人之責任，被上訴人未曾告知上訴人
    增加連帶保證人即得免除保證責任。趙悅儷嗣自90年5月15
    日起未依約清償，尚欠本金284,705元未付，經多次催討未
    果，被上訴人乃於90年9月聲請本票裁定，並於取得執行名
    義後據以強制執行借款人趙悅儷及連帶保證人之財產、所得
    ，並於92年間債權全數收回後撤回強制執行，系爭本票於簽
    發時已具備發票日之記載，被上訴人並無不當得利等語，資
    為抗辯。並聲明：上訴駁回。
三、查上訴人、趙悅儷及張榕庭於86年10月間互為連帶保證人，
    分別向上訴人借用80萬元、50萬元、80萬元，3人並於同年
    月7日共同簽發面額為80萬元、50萬元、80萬元之本票3紙交
    付被上訴人；趙國欽於88年4月22日簽訂連帶保證書，同意
    擔任趙悅儷對被上訴人借款債務之連帶保証人；趙悅儷嗣自
    90 年5月15日起未依約清償借款，被上訴人以上開其中票面
    金額50萬元之本票（下稱系爭本票）聲請裁定准許裁定執行
    後，據以聲請本院91年度執字第28679號強制執行，被上訴
    人在強制執行程序中自上訴人部分受償之金額為276,963元
    ，趙悅儷對被上訴人之借款債務於92年4月2日方清償完畢等
    情，業據被上訴人陳述綦詳，並提出上訴人不爭執其真正之
    借款契約書、借款支用書、客戶歷史資料查詢明細表、連帶
    保證書、趙悅儷消貸案帳卡、催收戶趙悅儷債權收回一覽表
    為證（見本院卷第67至73頁、第74頁、第75頁、第76至77頁
    、第79至80頁），上訴人除辯稱：本件係趙悅儷1人單獨之
    借款，故本件乃純粹普通保證債務，非連帶保證債務，縱上
    訴人需負擔保證責任，保證債務也應由所有保證人平均分擔
    ，非由上訴人負擔全部保證責任云云（見本院卷第12頁、第
    110頁）外，對其餘事實並不爭執（參見本院卷第260頁）；
    然查系爭借款契約書上明確記載上訴人為連帶保證人（見本
    院卷第67至73頁），是上訴人辯稱其係普通保證云云，自不
    足取，上開事實，堪信為真實。
四、上訴人主張其對趙悅儷之連帶保証債務已於88年4月22日不
    存在云云，無非係以趙悅儷於87年12月間自安泰公司離職、
    88年4月間趙悅儷因信用貶落未按期還款、趙國欽於88年4
    月22日簽訂連帶保證書為由，惟查：
  (一)按就定有期限之債務為保證者，如債權人允許主債務人延期
    清償時，保證人除對於其延期已為同意外，不負保證責任。
    民法第755條固定有明文。上訴人雖主張：88年4月間趙悅儷
    因信用貶落未按時還款，依借款契約第8條之約定，趙悅儷
    之借款視為全部到期，但被上訴人同意趙悅儷延期清償，依
    民法第755條規定，上訴人之連帶保證責任已免除云云（見
    本院卷第107頁）。惟查，趙悅儷雖於87年12月間自安泰公
    司離職，但向來繳款正常，係自90年5月15日起始未依約清
    償之事實，業據被上訴人提出趙悅儷消貸案帳卡、催收戶趙
    悅儷債權收回一覽表為證（見本院卷第79至80頁），且上訴
    人嗣亦改稱趙悅儷於88年4月間繳款正常、信用良好（見本
    院卷第304頁），堪認趙悅儷於88年4月間並無未依約清償本
    金或利息而依系爭借款契約書第8條規定得視為借款全部到
    期之情形。是上訴人主張趙悅儷對被上訴人之借款債務於88
    年4月間因未按時還款而視為全部到期，被上訴人同意趙悅
    儷延期清償，上訴人不負保證責任云云，並不足取。
  (二)且查離職又非屬系爭借款契約書第8條加速條款所定各款事
    由之一（見本院卷第68頁），是上訴人主張趙悅儷對被上訴
    人之借款債務因87年12月間離職而視為全部到期，被上訴人
    同意趙悅儷延期清償，上訴人不負保證責任云云，顯非可取
    。
  (三)至上訴人主張其對趙悅儷之連帶保証責任已於88年4月22日
    由趙國欽替換為新的連帶保證人，故上訴人之連帶保證債務
    於88年4月22日已免除、不存在云云，但被上訴人否認曾同
    意免除上訴人之連帶保證責任，上訴人復未能舉證證明被上
    訴人曾於88年間為免除其連帶保證責任之意思表示。再參以
    趙國欽於88年4月22日簽訂連帶保證書同意擔任趙悅儷對被
    上訴人借款債務之連帶保証人後，張榕庭及上訴人仍分別於
    同年5月4日、同年月12日簽署同意書，同意書上明確記載「
    ....，惟如日後遇有任一期未依約償還之情形，或借款人（
    趙悅儷）或連帶保證人之一有信用貶落情形時，借款人之借
    款即視為全部到期，借款人應即償還全部之借款，連帶保證
    人並仍依原借貸契約約定負連帶清償之責，絕無異議。....
    。」等語，除無任何免除上訴人或張榕庭連帶保證責任之相
    關文字外，並明確重申上訴人、張榕庭應就趙悅儷對被上訴
    人之借款債務負連帶清償之責，有同意書（見本院卷第78
    頁）附卷可參，上訴人對該同意書連帶保證人欄上其簽名及
    印文之真正亦不爭執；雖上訴人辯稱：上訴人係受被上訴人
    之經辦人員張晴惠、吳志成之欺騙、脅迫、傳達不實，才陷
    於錯誤而在同意書上簽章，依民法第88條、89條之規定得撤
    銷，且依同法第73條、74條之規定為無效云云，但為被上訴
    人所否認，上訴人除捨棄訊問證人張晴惠、吳志成外（見本
    院卷第311頁），就其主張詐欺、脅迫、傳達不實、錯誤，
    及有何民法第73條所定不依法定方式、同法第74條所定暴利
    行為之情形，均未能舉證證明以實其說，上訴人辯稱依上開
    規定有得撤銷或無效之事由云云，自不足採。是上訴人主張
    其對趙悅儷之連帶保証責任已於88年4月22日由趙國欽替換
    為新的連帶保證人，故上訴人之連帶保證債務於88年4月22
    日已免除、不存在云云，亦不足取。
五、又上訴人於上訴後主張：上訴人、趙悅儷、張榕庭於86年10
    月7日簽發系爭本票時未記載發票日，為無效票據云云，亦
    為被上訴人所否認，雖證人趙悅儷證稱系爭本票上之發票日
    不是其字跡，但趙悅儷並未證稱系爭本票於簽發時究有無發
    票日之記載（參見本院卷第261頁），上訴人固另提出張榕
    庭切結書1紙為證（見本院卷第294頁），但被上訴人否認該
    切結書為真正，上訴人既陳明張榕庭無法到庭作證復未舉證
    證明該切結書為真正，且趙悅儷、張榕庭2人為系爭本票之
    共同發票人，又為本件借款之連帶債務人，系爭本票是否為
    無效票據與其等有直接之利害關係，其等之證詞自有迴護上
    訴人或自身利益之虞，已難採信。且查上訴人、趙悅儷、張
    榕庭對其等於簽發系爭本票時有簽授權書一節並未爭執，而
    該授權書上已載明：「立授權書人等於民國86年10月7日簽
    發金額新台幣伍拾萬元之本票乙紙，其到期日茲授權貴行於
    行使票據上權利時得逕行填列。」等語（見本院卷第194頁
    ），堪認上訴人、趙悅儷、張榕庭於86年10月7日有簽發系
    爭本票並完成借款及連帶保證程序之意思，且於簽發系爭本
    票時已有發票日之記載。至於系爭本票上發票日之記載究竟
    係上訴人、趙悅儷、張榕庭中之何人或係其等授權之人之字
    跡，則非所問，故上訴人聲請鑑定系爭本票之發票日係上訴
    人、趙悅儷、張榕庭3人中何人之筆跡（見本院卷第308頁）
    ，自無再予調查之必要。再查被上訴人所提出系爭本票之原
    本確已有發票日之記載（見本院卷第193頁、第291頁），且
    證人即當初對保人員黎光烈結證稱：本件本票上的發票人有
    三個，但因為時間已久，我不太記得當初的發票日是誰填的
    ，但確定本件本票簽發當時已具備發票日的記載等語（見本
    院卷第291頁），上訴人、張榕庭、趙悅儷既共同簽發系爭
    本票並將已記載發票日、金額及簽名之系爭本票交予被上訴
    人，應認系爭本票於簽發時已具備票據法規定之應記載事項
    ，系爭本票為有效。
六、綜上所述，上訴人主張其對趙悅儷之連帶保証債務已於88年
    4月22日不存在、系爭本票為無效票據云云，洵無足取；被
    上訴人於趙悅儷自90年5月15日起未依約清償系爭借款後，
    以系爭本票聲請本院裁定准許強制執行，並聲請本院強制執
    行，被上訴人嗣在該強制執行程序中受償，自屬有法律上之
    原因，並無不當得利可言。上訴人主張被上訴人查封上訴人
    之財產等為自始惡意之不當得利，被上訴人依民法第179條
    之規定，應對上訴人負返還義務及損害賠償責任云云，自屬
    無據。
七、從而，上訴人依不當得利之法律關係，請求被上訴人給付29
    4,807元，及其中278,777元自91年10月16日起，及其中8,43
    8元自91年11月5日起，均至清償日止，按年息百分之五計算
    之利息，為無理由，不應准許。原審駁回上訴人之訴，自無
    不合，上訴意旨指摘原判決不當，求予廢棄改判，為無理由
    ，應予駁回。
八、本件為判決之基礎已臻明確，兩造其餘主張、陳述並所提證
    據，經審酌後，認均與本件之結論無礙，爰不再一一論述，
    附此敘明。
九、據上論結，本件上訴為無理由，依民事訴訟法第436條之1第
    3項、第449條第1項、第78條，判決如主文。
中　　華　　民　　國　　94　　年　　5　月      18     日
 　　　　　　　　　　　　民事第五庭審判長法  官　吳青蓉
 　　　　　　　　　　　　　　　　　　　　法  官　賴劍毅
　　　　　　　　　　　　　 　　　　　　　法  官　羅富美
本判決不得上訴。
以上正本係照原本作成。
中　　華　　民　　國　　94　　年　　5　月      18     日
                                         書記官  許博為
